【裁判字號】    91,訴,1593
【裁判日期】    920529
【裁判案由】    分割共有物
【裁判全文】
臺灣臺南地方法院民事判決  九十一年度訴字第一五九三號
    原      告  丁  ○  ○
                戊  ○  ○
                甲○○○
                乙○○○
    訴訟代理人  李  青  龍  律師
    被      告  未  ○  ○  住.
                            身.
                午  ○  ○  住.
                            身.
                申  ○  ○  住.
                            身.
                辰  ○  ○  住.
                            身.
                寅  ○  ○  住台北市○○區○○路四三一巷十二號二樓
                            身.
                己  ○  ○  住.
                            身.
                巳  ○  ○  住.
                            身.
                亥  ○  ○  住.
                            身.
                戌  ○  ○  住.
                            身.
                癸  ○  ○  住.
                            身.
                酉  ○  ○  住.
                            身.
                壬  ○  ○  住.
                            身.
                庚  ○  ○兼.
                            住.
                            身.
                子  ○  ○  住.
                            身.
    右  一  人
    訴訟代理人  丙  ○  ○  住.
    被      告  卯  ○  ○  住.
                            身.
    訴訟代理人  丑  ○  ○  住.
右當事人間請求分割共有物事件，本院判決如左：
    主      文
兩造共有坐落台南縣歸仁鄉○○○段一三九三地號、地目建、面積貳零貳貳平方公尺
之土地按附圖一所示方法分割，即：
編號Ａ部分（面積玖參平方公尺）土地，分歸被告午○○取得；
編號Ｂ部分（面積玖參平方公尺）土地，分歸被告申○○取得；
編號Ｃ部分（面積玖參平方公尺）土地，分歸被告子○○取得；
編號Ｄ部分（面積玖參平方公尺）及編號Ｉ部分（面積柒捌平方公尺）土地，分歸被
告卯○○、辰○○、寅○○、庚○○、己○○按原應有部分比例保持共有；
編號Ｅ部分（面積柒捌平方公尺）土地，分歸被告巳○○取得；
編號Ｆ部分（面積柒捌平方公尺）土地，分歸被告子○○取得；
編號Ｈ部分（面積柒捌平方公尺）及編號Ｊ部分（面積柒捌平方公尺）土地，分歸被
告亥○○、戌○○、趙慧雀、酉○○、壬○○按原應有部分比例保持共有；
編號Ｋ部分（面積柒捌平方公尺）土地，分歸被告未○○取得；
編號Ｌ部分（面積陸柒參平方公尺）土地留為通路，及編號Ｍ部分（面積參貳貳平方
公尺）土地，均分歸兩造按原應有部分比例保持共有；
編號Ｎ部分（面積壹捌柒平方公尺）土地，分歸原告丁○○、戊○○、甲○○○、乙○○○按原應有部分比例保持共有。
訴訟費用由兩造按附表一所示應有部分比例負擔。
    事    實
壹、原告方面：
    一、聲明：求為判決如主文第一項所示。
    二、陳述：坐落於台南縣歸仁鄉○○○段一三九三地號、地目建、面積二０二二
        平方公尺土地（下稱系爭土地），為兩造所共有，各人應有部分比例詳如附
        表一所示；兩造就系爭土地並未訂有不分割之特約，依其使用目的亦無不能
        分割之情形，然迄今尚無法就系爭土地達成分割之協議，爰依民法第八百二
        十四條，按各共有人占有現狀及土地現使用情形，訴請分割共有物如附圖一
        所示等語。
    三、證據：提出土地登記簿謄本、地籍圖各二件為證。
貳、被告方面：
    一、被告巳○○、申○○方面：未於最後言詞辯論期日到場，惟據其前到場所為
        聲明及陳述如下：
      （一）聲明：同意原告所提之分割方案。
      （二）陳述：對於附圖所示分割方法無意見，同意原告之分割方案。
    二、被告未○○、午○○、寅○○、壬○○、子○○、卯○○方面：均未於最後
        言詞辯論期日到場，惟據彼等前到場所為聲明及陳述如下：
      （一）聲明：同意原告所提之分割方案。
      （二）陳述：本件系爭土地早經共有人多數協議如原告主張之分割方法，僅少
            數人未同意，故仍同意原告所提之分割方案，。
    三、被告辰○○、己○○、亥○○、戌○○、趙慧雀、酉○○、庚○○方面：均
        未於言詞辯論期日到場，惟據其提出書狀所為聲明及陳述如下：
      （一）聲明：同意原告所提之分割方案。
      （二）陳述：本件系爭土地早經共有人多數協議如原告主張之分割方法，僅少
            數人未同意，故仍同意原告所提之分割方案。
參、本院依職權履勘系爭土地，並囑託台南縣歸仁地政事務所派員協助勘測系爭土地
    並繪製土地複丈成果圖；又函台南縣歸仁鄉公所查詢系爭土地西側是否為既成巷
    道及其建築線指定位置。
    理      由
壹、程序方面：
一、本件被告辰○○、己○○、亥○○、戌○○、癸○○、酉○○、庚○○未於言詞
    辯論期日到場，而被告巳○○、申○○、未○○、午○○、寅○○、壬○○、子
    ○○、卯○○方面未於最後言詞辯論期日到場，核無民事訴訟法第三百八十六條
    各款所列情形，爰依原告聲請，由其一造辯論而為判決。
二、按訴訟繫屬中為訴訟標的之法律關係，雖移轉於第三人，於訴訟無影響，但第三
    人如經兩造同意，得聲請代當事人承當訴訟，如僅他造不同意者，移轉之當事人
    或第三人得聲請法院以裁定許第三人承當訴訟，民事訴訟法第二百五十四條第一
    項、第二項定有明文。查本件被告辛○○於訴訟中，將其所有之系爭土地（應有
    部分比例七二分之一）部分贈與被告庚○○，有土地登記謄本一份在卷可稽，嗣
    被告庚○○即具狀聲明承當訴訟，而原告亦無異議，揆諸前揭規定，應予准許，
    先予敘明。
貳、實體方面：
一、原告主張坐落台南縣歸仁鄉○○○段一三九三地號、地目建、面積二０二二平方
    公尺土地，為兩造所共有，各共有人之應有部分詳如附表一所示，而該土地之地
    目為建，依其使用目的並無不能分割之情形，且兩造就系爭土地亦未訂有不分割
    之特約，然迄今尚無法就系爭土地達成分割之協議等情，有土地登記簿謄本在卷
    可稽，復為被告所不爭，而依兩造在本件訴訟進行中所主張之分割方案，兩造確
    實無法達成協議分割系爭土地無訛，自堪信原告前開之主張為真實。
二、按各共有人得隨時請求分割共有物；又共有物之分割方法，不能協議決定者，法
    院得因任何共有人之聲請，命以原物分配於各共有人，民法第八百二十三條第一
    項前段、第八百二十四條第二項第一款分別定有明文。本件系爭土地為兩造所共
    有，雙方既未定有不分割之特約，亦無因使用目的而不能分割情事，兩造復未能
    達成分割協議，則原告起訴請求裁判分割，揆諸前揭規定，於法自無不合。
三、又按分割共有物，以消滅共有關係為目的，法院裁判分割共有土地時，除因該土
    地內部分土地之使用目的不能分割或部分共有人仍願維持其共有關係，應就該部
    分土地不予分割或准該部分共有人成立新共有關係外，應將土地分配於各共有人
    單獨所有。本件如附圖一所示Ｌ部分，係預留為道路，以供各共有人日後出入使
    用，依其使用目的應屬不能分割；而如附圖所示Ｍ、Ｄ、Ｈ、Ｉ、Ｊ、Ｎ部分，
    各該共有人【Ｍ（兩造）、Ｄ與Ｉ部分（被告卯○○、辰○○、寅○○、庚○○
    、己○○）、Ｈ與Ｊ部分（被告亥○○、戌○○、趙慧雀、酉○○、壬○○）、
    Ｎ部分（原告）】亦均表示分割後願意維持其共有關係，因之，前開各該部分土
    地，自應由各共有人按其原應有部分比例保持共有。
四、再按分割共有物之訴，係為使共有人就共有物消滅共有關係變為單獨所有，故以
    原物分配於各共有人時，應斟酌各共有人應有部分之比例、因聚族而居之傳統關
    係所處之位置、有無明示或默示之分管契約、共有物之性質、價格及利用價值、
    經濟效用等因素，為適當之分配。經查，系爭土地西鄰三公尺之既成道路、北接
    九公尺之六甲路，現有被告申○○、壬○○及原告所有建物與廟宇一間坐落其上
    等情，業經本院履勘現場並製有勘驗筆錄及現場簡圖在卷可稽，復經台南縣歸仁
    地政事務所繪製如附圖二所示之複丈成果圖足參，亦為兩造所不爭；而系爭土地
    西側雖為三公尺寬之既成道路，然系爭土地經台南縣歸仁鄉公所指定之建築線，
    係以隔鄰未登錄土地中心向兩側均等退縮各三米，有台南縣歸仁鄉公所於九十一
    年十一月六日以所建字第０九一００一八四九０號函附建築線指定圖在卷足憑，
    則系爭土地之西側自仍應預留道路，以供日後土地所有人建築時因指定建築線而
    退縮使用土地所需，而兩造既同意自西側地籍線向東預留六公尺寬之道路，已符
    合前開指定建築線之所需。經審酌上開情狀，及共有人多達十九人、各共有人應
    有部分之面積、使用系爭土地之現況、預留之道路符合建築技術規則，各人分得
    部分得單獨建築使用便利出入，並兼顧各共有人之意願，且被告卯○○、辰○○
    、寅○○、庚○○、己○○與亥○○、戌○○、趙慧雀、酉○○、壬○○及原告
    丁○○、甲○○○、戊○○、乙○○○均分別陳明願繼續保持共有關係等情，本
    院認如附圖一所示之分割方案，符合系爭土地分割之整體利益。
五、綜上所述，原告主張系爭土地，兩造並無不分割之特約，又無不能分割之情事，
    自屬可信；則原告訴請裁判分割系爭土地，自無不合；本院審酌兩造之應有部分
    之比例及使用現狀、全體共有人分得之土地地形均完整並面臨道路，有利於將來
    建築使用、被告卯○○等人表明願再保持共有之意願，並符合多數共有人分割之
    利益，及兩造對分割結果均認無需再以金錢補償差價等情，認分割方法以如附圖
    所示之方案為妥適：即編號Ａ部分面積玖參平方公尺，分歸被告午○○取得；編
    號Ｂ部分面積玖參平方公尺，分歸被告申○○取得；編號Ｃ部分面積玖參平方公
    尺，分歸被告子○○取得；編號Ｄ部分面積玖參平方公尺及編號Ｉ部分面積柒捌
    平方公尺，分歸被告卯○○、辰○○、寅○○、庚○○、己○○按原應有部分比
    例保持共有；編號Ｅ部分面積柒捌平方公尺，分歸被告巳○○取得；編號Ｆ部分
    面積柒捌平方公尺，分歸被告子○○取得；編號Ｈ部分面積柒捌平方公尺及編號
    Ｊ部分面積柒捌平方公尺，分歸被告亥○○、戌○○、趙慧雀、酉○○、壬○○
    按原應有部分比例保持共有；編號Ｋ部分面積柒捌平方公尺，分歸被告未○○取
    得；編號Ｌ部分面積陸柒參平方公尺及編號Ｍ部分面積參貳貳平方公尺，分歸兩
    造按原應有部分比例保持共有；編號Ｎ部分面積壹捌柒平方公尺，分歸原告丁○○、戊○○、甲○○○、乙○○○按原應有部分比例保持共有；爰判決如主文第
    一項所示。
六、本件雖准原告之請求准予分割系爭土地，但被告等行為，按當時之訴訟程度，確
    為伸張或防衛其權利所必要，爰依民事訴訟法第八十一條第二款規定，命勝訴之
    原告亦負擔一部分之訴訟費用，併此敘明。
七、據上論結，本件原告之訴為有理由，依民事訴訟法第三百八十五條第一項前段、
    第七十八條、第八十一條第二款、第八十五條第一項但書，判決如主文。
中      華      民      國    九十二    年      五      月    二十九    日
                                 臺灣臺南地方法院民事第民二庭
~B法      官  洪  碧  雀
右為正本係照原本作成。
如對本判決上訴，須於判決送達後廿日內向本院提出上訴狀。
中      華      民      國    九十二    年      五      月    二十九    日
~B法院書記官  顏  惠  華
~F0
~T40
附表一：台南縣歸仁鄉○○○段一三九三地號土地之共有人及應有部分比例明細
┌──┬────┬───────┬───┐
│編號│共有人  │應有部分      │ 備註 │
├──┼────┼───────┼───┤
│ １ │丁○○  │二四分之一    │      │
├──┼────┼───────┼───┤
│ ２ │戊○○  │二四分之一    │      │
├──┼────┼───────┼───┤
│ ３ │甲○○○│二四分之一    │      │
├──┼────┼───────┼───┤
│ ４ │乙○○○│二四分之一    │      │
├──┼────┼───────┼───┤
│ ５ │未○○  │一二分之一    │      │
├──┼────┼───────┼───┤
│ ６ │午○○  │一二分之一    │      │
├──┼────┼───────┼───┤
│ ７ │申○○  │一二分之一    │      │
├──┼────┼───────┼───┤
│ ８ │子○○  │六分之一      │      │
├──┼────┼───────┼───┤
│ ９ │辰○○  │二四分之一    │      │
├──┼────┼───────┼───┤
│ １０ │寅○○  │二四分之一    │      │
├──┼────┼───────┼───┤
│  │卯○○  │二四分之一    │      │
├──┼────┼───────┼───┤
│  │己○○  │七二分之一    │      │
├──┼────┼───────┼───┤
│  │巳○○  │一二分之一    │      │
├──┼────┼───────┼───┤
│  │亥○○  │一八０分之一  │      │
├──┼────┼───────┼───┤
│  │戌○○  │一八０分之一  │      │
├──┼────┼───────┼───┤
│  │癸○○  │一八０分之一  │      │
├──┼────┼───────┼───┤
│  │酉○○  │一八０分之一  │      │
├──┼────┼───────┼───┤
│  │壬○○  │一八０分之二六│      │
├──┼────┼───────┼───┤
│  │庚○○  │七二分之二    │      │
└──┴────┴───────┴───┘


司法院資訊處製作；財團法人民間司法改革基金會備份。
